---
title: "Ejemplo de Rmarkdown"
subtitle: 'Diplomado en Análisis de datos con R para la acuicultura'
author:
 name: Dr. José A. Gallardo y Dra. María Angélica Rueda.
 affiliation: Pontificia Universidad Católica de Valparaíso
 email: <jose.gallardo@pucv.cl>
date: "22/4/2021"
output: html_document
---

## Metadata

Este script contiene toda la información necesaria para generar un reporte dinámico. Al inicio usted puede observar la **metadata** del documento en formato **YAML**. 

## Markdown

Este texto que usted lee ahora se denomina markdown y puede modificarlo a voluntad cuando escriba un reporte, agregando todo tipo de formatos, así como tablas, listas, parrafos o referencias. 

**Viñetas y listas numeradas**

    1. Elemento 1
    2. Elemento 2
    3. Elemento 3

1. Elemento 1
2. Elemento 2
3. Elemento 3

**Escribir en negrita o cursiva**

    **negrita** *curviva*
**negrita** *curviva*
    
    
**Crear tablas**

    variable A | Variable B
    -- | --
    Campo A1 | Campo B1
    Campo A2 | Campo B2
    
variable A | Variable B
-- | --
Campo A1 | Campo B1
Campo A2 | Campo B2

## Bloques de código o chunk

La principal diferencia de Markdown con RMarkdown es obviamente la posibilidad de incluir códigos de R para analizar datos. Esto se consigue agregando bloques de códigos como el que se muestra a continuación. Observe con detención que el bloque de códigos comienza y termina con 3 tildes invertidas ``` y que al inicio hay una r entre dos {} lo que indica al software que es un código de R. este primer bloque es para configurar el resto de los bloques de código, por eso se ha incluido un nombre **setup**. En este primer **chunk** puede ver el llamado a ejecutar la librería **knitr**. Investigue la utilidad de los argumentos adicionales como  *include=FALSE* y *echo = TRUE*

```{r setup, include=FALSE}
knitr::opts_chunk$set(echo = TRUE)
```

Cuando trabajes con bloques de códigos para analizar tus datos, también puedes agregar el nombre del bloque del código, en este caso BOD. 

Mientras que para ejecutar este código debes presionar la punta de flecha verde que se observa en la parte superior derechs del mismo bloque de códigos.

```{r BOD}
summary(BOD)
```

También puede inclui gráficas en sus bloques de código.

```{r plot BOD, echo=FALSE, fig.cap="Figura 1. Demanda biológica de oxígeno en función del tiempo"}

plot(BOD$demand~BOD$Time)

```


### Elaborar un reporte

Finalmente, para poder generar un reporte debes presionar el **triangulo negro** que está junto a la palabra **Knit** en la parte superior de este documento. Si presionas **Knit to HTML**, esto indicará a la librería **knitr** que debe leer el presente documento, interpretar y ejecutar el metadata, el texto de bajo nivel y los diferentes bloques de código.

Para finalizar, pruebe generar dos reportes adicionales uno en formato pdf y otro en formato word. Compare los documentos e identifique sus diferencias.

Para más detalles de como trabajar con Rmarkdown investigue el siguiente link <https://www.rstudio.com/wp-content/uploads/2015/03/rmarkdown-spanish.pdf>


