---
title: "Guía de trabajo variables cuantitativas continuas"
subtitle: 'Diplomado en Análisis de datos con R para la acuicultura'
author:
 name: Dr. José A. Gallardo y Dra. María Angélica Rueda.
 affiliation: Pontificia Universidad Católica de Valparaíso
 email: <jose.gallardo@pucv.cl>
date: "`r format(Sys.time(), '%d %B %Y')`"
output:
  pdf_document: default
  word_document: default
  html_document:
    toc: true
    toc_float: true
    toc_depth: 3
    code_folding: hide
---

<style>
#TOC {
  color: black;
  font-familiy: Calibri;
  font-size: 14px;
  border-color: #708090; 
}
body {
   color: black;
   font-familiy: Calibri;
}

pre {
  color: black;
  background-color: #F8F8FF;
}
# header {
  color: #800000;
  font-familiy: Calibri;
  background-color: #F5F5F5;
  opacity: 0.8;
  font-size: 16px;
}
</style>

#### **Introducción**

**¿Cuál es la diferencia entre variable y dato?**

Las **variables** son las características que se pueden medir en un individuo o en un ambiente y los **datos** son los valores que puede tomar esa variable.

**¿Qué es una variable aleatoria?**

Es una variable cuyo valor se determina por el azar. Las variables aleatorias se representan por letras mayúsculas (**X**) y sus valores numéricos por letras minúsculas (**xi**).


#### **Objetivos de aprendizaje**

Los objetivos de aprendizaje de esta guía son:

**1**. Observar y predecir una variable aleatoria continua con distribución normal.

**2**. Elaborar un reporte dinámico en formato pdf.


#### **Clasificación de variables cuantitativas**

|  Tipo de variable | Descripción       |
|:-------------|:------------------|
| **Variables discretas:** | Una variable **_Y_** es **discreta** si puede tomar valores puntales, pueden tener un número finito o infinito de valores. |
| **Variables continuas:** | Una variable **_Y_** es **continua** si puede tomar cualquier valor dentro de un intervalo del conjunto de los números reales. La probabilidad de que tome un valor cualquiera es 0 debido a que existe un número infinito de posibilidades en el intervalo. |


#### **Clasificación de variables cualitativas o categóricas**

|  Tipo de variable | Descripción |
|:-------------|:------------------|
| **Variables nominales:**| Sus valores representan categorías que no obedecen a una clasificación intrínseca. |
| **Variables ordinales:** | Sus valores representan categorías con alguna clasificación intrínseca. |

### **Distribución de una variable**

**_Distribución empírica (observación)_**: Los datos de una muestra, obtenidos de forma aleatoria de una población, pueden ser usados para observar su comportamiento o distribución. 

**_Distribución de probabilidad (predicción)_**: Las variables aleatorias tienen diferentes distribuciones de probabilidad subyacentes, lo que nos permite predecir su comportamiento y realizar inferencia estadística.

**_Distribución normal_**: Las variables cuantitativas continuas siguen una distribución normal.

#### **¿Cómo puedo observar y predecir el comportamiento de una variable?**

**Funciones clave**

**1.-** Tabla de distribución de frecuencia  
**table()**  

**2.-** Histograma  
**hist()**  

**3.-** Gráfica x-y de puntos "p", lineas "l" o ambas "b".  
**plot()**  

**4.-** Gráfico de cajas y bigotes  
**boxplot()** 

**5.-** Mediante la función de densidad empírica  
**density()**  

**6.-** Mediante la función de distribución acumulada empírica  
**ecdf()**  

#### **¿Qué puedo medir de una variable aleatoria continua?**

**1.-** **_Medidas de tendencia central_**: media y mediana. 
**mean()**, **median()**. 

**2.-** **_Medidas de dispersión_**: varianza, desviación estándar.
**var()**, **sd()**.

**3.-** **_Concentración de datos en cuantiles_**.    
**quantile()**.  

#### **Librerías a usar en esta guía**
  
**{stat}** , **{graphics}**, **{readxl}**

## **Ejercicios**

### **Ejercicio 1.** **Elaborar archivo Rmarkdown**

Elabore un archivo o file con extensión **.Rmd** y configurelo para exportar el resultado como un documento dinámico **pdf**. Utilice el siguiente ejemplo para completar la información de **metadatos**: Título: Reporte variables continuas, nombre del autor: Su nombre.

Luego guarde inmediatamente su script como **script_3_nombre_apellido.Rmd**. Al finalizar la actividad deberá exportar y almacenar este **_script_** en su carpeta drive de tareas.

### **Ejercicio 2.** **Configuración del reporte**

En el primer bloque de códigos o **chunk** configure los comandos de la siguiente manera **_knitr::opts_chunk$set(echo = TRUE)_** y cargue las librerías **readxl**, **stats** y **graphics** usando la función **_library()_**.

```{r setup, include=TRUE}
knitr::opts_chunk$set(echo = TRUE)
library(readxl)
library(stats)
library(graphics)
```
### **Ejercicio 3.** **Borrar información de la plantilla**

Borre los bloques de códigos **R** que se generan automáticamente con cada archivo **.Rmd** y reemplacelos por nuevos bloques de códigos con el botón verde **+C** que se encuentra en la parte superior del panel de códigos. 

Ejecute cada uno de los siguientes ejercicios en uno o más bloques de códigos diferentes. Sea ordenado y documente su reporte adecuadamente.

### **Ejercicio 4.** **Importar y explorar datos** 

Cree un objeto llamado **dat** e importe el set de datos **shrimp** usando la función **_read_excel()_** de la librería **readxl**. Explore el set de datos usando las funciones **head()**, **tail**, **summary()** y **str()**.

```{r}
dat <- read_excel("shrimp.xlsx")
head(dat)
tail(dat)
summary(dat)
str(dat)
```

### **Ejercicio 5.** **Corrección de variables**

Note que en el ejercicio anterior la variable **weight** fue erradamente codificada como caracter o texto (chr) en vez de número. Use la función **as.numeric()** para corregir este error. Vuelva a ejecutar los comandos **summary()** y **str()** para comprobar que las variables están adecuadamente codificadas.

```{r}
dat$Weight <- as.numeric(dat$Weight)
summary(dat)
str(dat)
```


### **Ejercicio 6.** **Observar el comportamiento de una variable**

A partir del set de datos **shrimp** elabore un histograma y un boxplot de la variable cuantitativa continua **weight**. Use las funciones **hist()**, **boxplot()**. 

Use este comando **par(mfrow=c(1,2))** para unir las gráficas en un solo panel con dos columnas.

Investigue que representa el circulo que aparece en el Boxplot.

```{r}
par(mfrow=c(1,2))

hist(dat$Weight, col="light blue", main = "Histograma weight", xlab = "weight (g)")

boxplot(dat$Weight, col="light blue", main = "Boxplot weight", ylab = "weight (g)")


```

### **Ejercicio 6.** **Métricas del set de datos shrimp**

Calcule las siguientes métricas del set de datos: promedio, desviación estándar, rango y cuantiles.

```{r}
mean(dat$Weight)
sd(dat$Weight)
range(dat$Weight)
quantile(dat$Weight)
```

### **Ejercicio 7.** **Función de densidad**

Usando la función **plot()** elabore:

**a).** Gráfico con la densidad empírica. Debe incluir la función **density()** dentro de plot.

```{r}
# Densidad empírica.
plot(density(dat$Weight), main="Densidad empírica", xlab="Weight (g)")
```

**b).** Gráfico con la distribución acumulada empírica. Debe incluir la función **ecdf()** dentro de plot.

```{r}
# Distribución acumulada empírica.
plot(ecdf(dat$Weight), main="Distribución acumulada empírica", xlab="Weight (g)")
```

### **Ejercicio 8.** **Crear una función y predecir datos observados**

Utilice la función de distribución acumulada empírica **ecdf()** para determinar que proporción de camarones es menor a 20 g, y que proporción es mayor de 30 g:

**a).** Primero cree una función de distribución acumulada empírica para los datos del peso de sus camarones.
```{r}
Fn <- ecdf(dat$Weight)
Fn
```

**b).** Calcule la proporción de camarones menores de 20 g.
```{r}
# Fn(x) returns the percentiles for x
paste0(Fn(20)*100, "%") 
```

**c).** Calcule la proporción de camarones mayor a 30 g.

```{r}
# 1- Fn(x) returns 1 - the percentiles for x
paste0(((1 - Fn(30))*100), "%")
```

### **Ejercicio 9.** **Proporción de datos entorno a la media**

En la siguiente figura, la linea roja representa 1 de sobre y bajo la media, la linea azul representa la media. 

```{r, echo=FALSE}
plot(density(dat$Weight), main="Densidad empírica", xlab="Weight (g)")
abline(v=19.958 + 4.710923, col="red", lwd=2)
abline(v=19.958 - 4.710923, col="red", lwd=2)
abline(v=19.958, col="blue", lwd=2)
```

¿Qué proporción de los datos está contenido entre una desviación estándar hacia arriba y hacia abajo de la media?.

**a).** Calcule la proporción de datos 1 desviación estándar sobre la media.
```{r}
p1 <- 1 - Fn(19.958 + 4.710923)
p1
```

**b).** Calcule la proporción de datos 1 desviación estándar bajo la media.
```{r}
p2 <- Fn(19.958 - 4.710923)
p2
```

**c).** Calcule la proporción de datos entre 1 desviación estándar arriba y abajo de la media multiplicado por 100.

```{r}
paste0(((1 - (p1 + p2))*100),"%")
# Este valor es muy cercano al 68% teórico de una variable con distribución normal.
```