---
title: "Guía de trabajo variables cuantitativas continuas"
subtitle: 'Diplomado en Análisis de datos con R para la acuicultura'
author:
 name: Dr. José A. Gallardo y Dra. María Angélica Rueda.
 affiliation: Pontificia Universidad Católica de Valparaíso
 email: <jose.gallardo@pucv.cl>
date: "`r format(Sys.time(), '%d %B %Y')`"
output:
  pdf_document: default
  word_document: default
  html_document:
    toc: true
    toc_float: true
    toc_depth: 3
    code_folding: hide
---

<style>
#TOC {
  color: black;
  font-familiy: Calibri;
  font-size: 14px;
  border-color: #708090; 
}
body {
   color: black;
   font-familiy: Calibri;
}

pre {
  color: black;
  background-color: #F8F8FF;
}
# header {
  color: #800000;
  font-familiy: Calibri;
  background-color: #F5F5F5;
  opacity: 0.8;
  font-size: 16px;
}
</style>

#### **Introducción**

**¿Cuál es la diferencia entre variable y dato?**

Las **Variables** son las características que se pueden medir en un individuo o en un ambiente y los **datos** son los valores que puede tomar una variable o las mediciones que se hace de las características de un individuo o su ambiente.

**¿Qué es una variable aleatoria?**

Es una variable cuyo valor se determina por el azar. Las variables aleatorias se representan por letras mayúsculas (X) y sus valores numéricos por letras minúsculas (xi).


#### **Objetivos de aprendizaje**

Los objetivos de aprendizaje de esta guía son:

**1**. Iniciar un proyecto de análisis de datos y escribir un código de programación o **_script_** con **[Rmarkdown](https://rmarkdown.rstudio.com/)**.

**2**. Buscar, instalar y habilitar librerías.

**3**. Elaborar reportes dinámicos con **Rmarkdown**.

  
#### **Clasificación de variables cuantitativas**

|  Tipo de variable | Descripción       |
|:-------------|:------------------|
| **Variables discretas:** | Una variable *Y* es discreta si puede tomar valores puntales, pueden tener un número finito o infinito de valores. |
| **Variables continuas:** | Una variable *Y* es continua si puede tomar cualquier valor dentro de un intervalo del conjunto de los números reales. La probabilidad de que tome un valor cualquiera es 0 debido a que existe un número infinito de posibilidades en el intervalo. |


#### **Clasificación de variables cualitativas o categóricas**

|  Tipo de variable | Descripción |
|:-------------|:------------------|
| **Variables nominales**| Sus valores representan categorías que no obedecen a una clasificación intrínseca. |
| **Variables ordinales** | Sus valores representan categorías con alguna clasificación intrínseca. |

### DISTRIBUCION DE UNA VARIABLE

Distribución empírica (observación): Los datos de una muestra, obtenidos de ofrma aleatoria de una población pueden ser usados para observar su comportamiento o distribución. 

Distribución de probabilidad (predicción): Las variables aleatorias tienen diferentes distribuciones de probabilidad subyasentes lo que nos permite predecir su comportamiento y realizar inferencia estadística.

Distribución normal: Las variables cuantitativas contínuas siguen una distribución normal.

#### **¿Cómo puedo observar y predecir el comportamiento de una variable?**

**Funciones clave**

1.- Tabla de distribución de frecuencia  
**table()**  
2.- Histograma  
**hist()**  
3.- Gráfica x-y de puntos "p", lineas "l" o ambas "b".  
**plot()**  
4.- Gráfica de cajas y bigotes  
**boxplot()**  
5.- Mediante una función de densidad empírica  
**density()**  
6.- Mediante una función de distribución acumulada empírica  
**ecdf()**  

#### **¿Qué puedo medir de una variable aleatoria continua?**

1.- Medias de tendencia central: media y medianda. 
**mean()**, **median()**. 
2.- Medidas de dispersión: varianza, desviación estandar.
**var()**, **sd**
3.- Concentración de datos en cuantiles.  
**quantile()**  

#### Librerías a usar en esta guía
  
**{stat}** , **{graphics}**, **{readxl}**

## **Ejercicios**

### **Ejercicio 1.** **Elaborar archivo Rmarkdown**

Elabore un archivo o file con extensión **.Rmd** y configurelo para exportar el resultado como un documento dinámico **pdf**. Utilice el siguiente ejemplo para completar la información de **metadatos**: Título: Reporte variables continuas, nombre del autor: Su nombre.

Luego guarde inmediatamente su script como **script_3_nombre_apellido.Rmd**. Al finalizar la actividad deberá exportar y almacenar este **_script_** en su carpeta drive de tareas.

### **Ejercicio 2.** **Configuración del reporte**

En el primer bloque de códigos o **chunk** configure los comandos de la siguiente manera *knitr::opts_chunk$set(echo = TRUE)* y cargue las librerías **readxl**, **stats** y **graphics** usando la función library().

```{r setup, include=TRUE}
knitr::opts_chunk$set(echo = TRUE)
library(readxl)
library(stats)
library(graphics)
```


**Ejercicio 3.** **Borrar información de la plantilla**

Borre los bloques de códigos R que se generan automáticamente con cada archivo .Rmd y reemplacelos por nuevos bloques de códigos con el botón verde **+C** que se encuentra en la parte superior del panel de códigos. 

Ejecute cada uno de los siguientes ejercicios en uno o más bloques de códigos diferentes. Sea ordenado y documente su reporte adecuadamente.

### **Ejercicio 4.** **Importar y explorar datos** 

Importe el set de datos **shrimp** usando la función *read_excel()* de la librería *readxl*. Explore el set de datos usando las funciones *summary()* y *str()*.

```{r, echo=FALSE}
# Generar una muestra 
set.seed(123)
shrimp <- data.frame(round(rnorm(50, 20, 5), 1))
colnames(shrimp) <- "Weight 1"
write.table(shrimp, file = "shrimp.csv", sep = " ", dec = ".", row.names = FALSE, col.names = TRUE)

set.seed(123)
shrimp2 <- data.frame(round(rnorm(200, 20, 5), 1))
colnames(shrimp2) <- "Weight 2"
write.table(shrimp2, file = "shrimp2.csv", sep = " ", dec = ".", row.names = FALSE, col.names = TRUE)


```


b) Usando esta plantilla, elabore una presentación con el análisis de datos de las librerías **_rivers_** y **_BOD_** que realizó en la clase 2.

Incluya lo que usted estime que sea de importancia y utilidad para presentar. De ser necesario instale librerías, añada más diapositivas o bloques de código.

Use esta [Hoja de referencia](https://www.rstudio.com/wp-content/uploads/2015/03/rmarkdown-spanish.pdf) como ayuda para elaborar reportes Rmarkdown.

Use está guía de sintaxis de **Markdown** para mejorar el estilo de sus documentos [Rmarkdown](https://rstudio-pubs-static.s3.amazonaws.com/330387_5a40ca72c3b14824acedceb7d34618d1.html) 
